【裁判字號】    98,上訴,2549
【裁判日期】    980901
【裁判案由】    違反臺灣地區與大陸地區人民關係條例
【裁判全文】
臺灣高等法院刑事判決                98年度上訴字第2549號
上  訴  人  臺灣士林地方法院檢察署檢察官
被      告  甲○○
                    入出境許可證編號：00000000000號
            乙○○
                    樓
選任辯護人  吳啟玄律師
            吳啟豪律師
上列上訴人因被告等違反臺灣地區與大陸地區人民關係條例案件
，不服臺灣士林地方法院97年度訴字第64號，中華民國98年3月2
3日第一審判決（起訴案號：臺灣士林地方法院檢察署96年度偵
字第8473號），提起上訴，本院判決如下：
    主  文
上訴駁回。
    理  由
一、公訴意旨略謂：被告甲○○、乙○○基於共同使大陸地區女
    子何亞飛（所涉犯臺灣地區與大陸地區人民關係條例第79條
    第1項罪嫌部分，因何亞飛業於民國96年12月13日遭強制遣
    返出境，原審法院另行審結）非法進入臺灣地區之犯意聯絡
    ，均明知何亞飛係意圖前來臺灣地區打工賺錢，並無結婚真
    意，竟由何亞飛於92年11月間，在大陸地區交付人民幣3萬8
    千元予被告甲○○，由被告甲○○安排與被告乙○○於同年
    11月18日在浙江省舟山市定海區公證處完成虛偽之結婚登記
    ，再由被告乙○○於93年4月20日檢具前開結婚公證書，至
    內政部入出境管理局（下稱入出境管理局，現業務已改由內
    政部警政署入出國移民署承接辦理）代何亞飛以探親名義申
    請大陸地區人民進入臺灣地區旅行證，使不知情之入出境管
    理局核發中華民國臺灣地區入出境許可證，足生損害於入出
    境管理局核發許可證之正確性。並以此非法方法，使何亞飛
    於93年10月13日入境臺灣。何亞飛僅暫居於被告乙○○住所
    數日，旋即離開從事與許可目的不符之打工活動云云，因認
    被告甲○○、乙○○均係違反臺灣地區與大陸地區人民關係
    條例第15條第1款使大陸地區人民非法進入臺灣地區之規定
    ，涉犯同條例第79條第1項罪嫌云云。
二、按犯罪事實應依證據認定之，無證據不得認定其犯罪事實，
    刑事訴訟法第154條第2項定有明文。又認定不利於被告之事
    實，須依積極證據，苟積極證據不足為不利於被告事實之認
    定時，即應為有利於被告之認定，更不必有何有利之證據；
    且刑事訴訟法上所謂認定犯罪事實之積極證據，係指適合於
    被告犯罪事實之認定之積極證據而言，雖不以直接證據為限
    ，間接證據亦包括在內，然而無論直接或間接證據，其為訴
    訟上之證明，須於通常一般之人均不致有所懷疑，而得確信
    其為真實之程度者，始得據為有罪之認定，倘其證明尚未達
    到此一程度，而有合理之懷疑存在時，自不能以推測或擬制
    之方法，以為有罪裁判之基礎（最高法院29年度上字第3105
    號、30年度上字第816號、40年度台上字第86號、76年度台
    上字第4986號判例可參）。
三、本件證人即同案被告何亞飛已於96年12月13日強制出境遣返
    大陸，此有內政部入出國及移民署專勤事務第二大隊高雄縣
    專勤隊97年2月1日函附可參（原審卷第13頁），致無法傳喚
    ，本院審酌其於內政部入出國及移民署專勤事務第二大隊高
    雄縣專勤隊（下稱移民署高雄縣專勤隊）、高雄縣政府警察
    局林園分局大寮分駐所陳述作成時之情況，核無違法取證及
    證明力明顯過低之瑕疵，應可採信，且為證明犯罪事實之存
    否所必要，依刑事訴訟法第159條之3第3款應有證據能力。
四、訊據被告甲○○、乙○○堅決否認有違反臺灣地區與大陸地
    區人民關係條例第15條第1款規定，而犯同條例第79條第1項
    之犯行，被告甲○○辯稱：乙○○去找伊，說幫他找個老婆
    ，伊帶乙○○去找仲介，之後是乙○○和仲介自行聯絡等語
    ；被告乙○○辯稱：伊和何亞飛是真結婚，伊去大陸去找媒
    婆退和前妻離婚的錢，甲○○是當地人比較熟悉，所以找她
    幫忙。伊退完錢又請甲○○找媒婆介紹女子作伴。那媒婆收
    了伊仲介費，媒婆介紹了很多女子，伊只中意何亞飛，後來
    伊和何亞飛在大陸有宴客，也有給何亞飛人民幣4萬元。伊
    先回台辦手續，何亞飛來台時面談後伊才接她到汐止戶籍處
    ，伊和何亞飛從機場回家路上就開始吵架。後來2人又吵架
    ，何亞飛即離家出走。當時伊不知道媒婆叫王亞梨，實際之
    仲介人是王亞梨，是透過甲○○翻譯，伊於偵查中講仲介是
    阿邱是簡化的講等語。
五、公訴人認被告2人涉有上述之犯行，係以同案被告何亞飛之
    供述及卷附結婚公證書、大陸地區人民進入臺灣地區旅行證
    申請書、大陸地區人民進入臺灣地區保證書、臺灣地區入出
    境許可證及甲○○簽立之保證（協議）書（內容為協助辦理
    何亞飛、乙○○入臺證件，約定於結婚日後3個月內協助辦
    理，並收取介紹費人民幣5千元、代辦手續費人民幣3萬3千
    元。5個月內所有手續完成，否則退還全數金額）為論據。
    經查：
  (一)同案被告何亞飛於96年6月5日晚上9時30分許，在高雄縣政
    府警察局林園分局大寮分駐所先係陳稱：伊居留證逾期係因
    與老公乙○○吵架，他不默幫伊辦而逾期，伊逾期居留後就
    與阿姨胡英菊住在一起，伊沒有打工、非法工作，也沒有假
    結婚情事云云（偵卷第7頁）；嗣於96年6月6日下午3時20分
    許，在移民署高雄縣專勤隊亦稱：伊居留證逾期，是因與老
    公吵架，他不幫伊辦。伊在大陸是經表妹張松燕的朋友甲○○仲介台灣結婚對象乙○○，仲介甲○○安排伊與乙○○見
    面，經在場之張松燕、甲○○、乙○○與伊一起談妥，由伊
    付人民幣3萬8千元作為仲介費，經3、4天伊決定要結婚後，
    即先交甲○○頭款人民幣1萬元，再由甲○○帶同伊與乙○○在浙江省鄒舟山市公證處辦理結婚登記，登記費用是由甲○○支付，乙○○在大陸住宿費用亦由甲○○提供。伊並未
    辦正式婚宴，僅由甲○○出資請一桌。伊來台後只有在乙○○住過10多天，並沒有去派出所流動人口登記，也沒有去戶
    政事務所辦理結婚登記，伊之前有催乙○○辦理，但乙○○
    要伊幫他繳2萬元房租欠款，伊因拿不出來，他就不辦了。
    伊在臺並無非法工作等語（號偵卷第9至11頁）；其於96年7
    月31日檢察官偵訊時則改稱：伊本來是委託仲介找真結婚的
    對象，後來來台灣才知道那是假結婚，因為伊在乙○○家時
    ，趁他不在家時，發現他有2本結婚證書，都是他以前與大
    陸女子結婚的，伊被仲介騙了，乙○○也沒告訴伊是假結婚
    。伊3萬8千元是給甲○○當仲介費的，伊護照、大陸身分證
    、戶口簿都是伊自己保管，乙○○並沒有叫伊去賣淫、也沒
    有叫伊出去賺錢給他用，伊本來以為是真結婚來台的，但因
    乙○○說要先還房東2萬元房租才能拿到戶口名簿幫伊報戶
    口，伊又借不到錢，伊的戶口就一直沒有報，也沒有辦結婚
    登記，所以伊阿姨胡英菊才說可能是假結婚等語（偵卷第30
    至32頁、第84頁）。足認何亞飛當初來台之動機是想與台灣
    男子真結婚，並非是係藉假結婚之手段非法入境台灣打工賺
    錢。何亞飛到達台灣後，之所以認為是假結婚，係因在被告
    乙○○家發現被告乙○○有2本以前與大陸女子結婚的結婚
    證書，且被告乙○○始終未替其辦理結婚及流動人口登記，
    因而認為被告乙○○是與其假結婚。是由何亞飛上述警詢及
    偵訊之供述，並無從證明被告甲○○、乙○○2人有與何亞
    飛事先在大陸共謀以假結婚之方式讓何亞飛非法進入台灣地
    區。
  (二)何亞飛雖稱其確有支付甲○○仲介費人民幣3萬8千元，惟觀
    諸台灣當今婚姻介紹所或民間「媒人婆」均有收取「介紹費
    」或「媒人錢」之習慣，且為方便台灣大陸海峽兩岸人民婚
    姻交流，兩岸亦均設有「婚姻仲介所」協助兩岸男女尋找結
    婚對象，此已為兩岸社會之常態，則本件何亞飛在大陸透過
    大陸與台灣之媒婆介紹尋找台灣男子為結婚對象，並支付「
    仲介費」亦合乎事理，自不能因被告甲○○向何亞飛收取「
    仲介費」即推定「仲介費」是要讓何亞飛非法入境台灣之代
    價、被告乙○○與何亞飛是假結婚。
  (三)再據證人即移民署高雄縣專勤隊警員丙○○固於原審證稱：
    伊等之前查獲的假結婚，他們需要付介紹費人民幣2萬5千元
    。若是賣淫，要付人頭老公費1個月新台幣3萬元，打工的話
    每月付人頭老公新台幣5千或1萬元，有時按月給，有些是要
    辦理延期的時候一次付清（原審卷第113頁）。惟本案何亞
    飛到台灣後並無去賣淫或打工，被告乙○○亦無要何亞飛去
    賣淫或打工，此業經何亞飛供述如上。且依證人丙○○上揭
    證述，被告乙○○如確為何亞飛之人頭老公，何亞飛或被告
    甲○○應先付被告乙○○介紹費，何亞飛入境後再按其工作
    方式每月付款給人頭老公之被告乙○○，然卷內並無證據證
    明被告乙○○有收到上開款項，是被告乙○○顯非移民署一
    般查獲大陸地區女子來台假結婚所謂之人頭老公。
  (四)何亞飛於警詢及偵訊中雖亦稱：在台灣與乙○○住在一起時
    ，均未與乙○○發生性關係而無夫妻之實，乙○○有向伊要
    5千元人民幣說要還債及房租用等語，惟刑事訴訟法第156條
    第2項規定「被告或共犯之自白，不得作為有罪判決之唯一
    證據，仍應調查其他必要之證據，以察其是否與事實相符」
    。其立法旨意乃在防範被告自白或共犯之虛擬致與真實不符
    ，故對自白在證據上之價值加以限制，明定須藉補強證據以
    擔保其真實性。又上開所謂共犯，應包括任意共犯及必要共
    犯，因利用共犯之自白或其他不利於己之陳述，為認定被告
    犯罪之證據，不特與利用被告自己之自白作為其犯罪之證明
    同有自白虛偽性之危險，亦不免有嫁禍於被告而為虛偽供述
    之危險（最高法院93年度台上字第5560號判決參照）。本件
    同案被告何亞飛於警詢及偵訊之上開陳述，是否因與被告乙○○發生爭吵離家而挾怨報復故為虛偽供述或另有隱情，因
    何亞飛已遭強制出境，無從以證人身分傳喚到場具結陳述，
    並接受被告詰問，以釐清事實之真相，又其於檢察官偵訊時
    復未以證人身分具結，以擔保其陳述之真實性，是本院尚難
    以何亞飛於警詢及偵訊之上開陳述，做為不利被告之認定。
    至於公訴人所舉卷附之結婚公證書、大陸地區人民進入臺灣
    地區旅行證申請書、大陸地區人民進入臺灣地區保證書、臺
    灣地區入出境許可證及甲○○簽立之保證（協議）書等書證
    ，僅能憑此認定被告乙○○、何亞飛2人有在大陸辦理結婚
    及入境台灣，及何亞飛確有付仲介費予被告甲○○，並不能
    據此推論被告甲○○、乙○○2人有與何亞飛共謀以假結婚
    方式讓何亞飛非法進入台灣地區。
六、綜上所述，公訴人所提之證據，尚不能據此證明被告甲○○
    、乙○○2人確有違反臺灣地區與大陸地區人民關係條例第
    15條第1款規定，而犯同條例第79條第1項之犯行。此外，復
    查無其他積極證據足資證明被告2人有公訴人所認之上揭犯
    行，而使本院不致有所懷疑，而得確信其為真實之程度。揆
    諸前開說明，應認不能證明被告2人犯罪，爰為無罪之諭知
    。
七、原審以檢察官所提證據不足證明被告2人有上揭犯行，依法
    諭知被告2人無罪，經核並無不合。檢察官上訴以依證人丙○○於原審之證詞，被查獲中國籍女子若係「假結婚」入境
    ，至少5年內不能再申請來台等語，是同案被告何亞飛若非
    真的是假結婚入境來台，何以其會甘冒被潛返出境之可能，
    而承認其與被告乙○○係假結婚？何況何亞飛來我國係為打
    工賺錢，其自白係假結婚來台，不僅斷了自己於5年內再申
    請來台之後路，亦使得其於5年後再度申請來台，因前有假
    結婚紀錄，恐遭移民署於面談時被嚴格審查而予以拒絕入境
    之處分，應認何亞飛所述屬實，並非挾怨報復為由，指摘原
    判決不當。惟何亞飛於偵訊雖稱：伊來臺灣賺錢，在大陸時
    乙○○拿臺胞證、工作證給伊看，伊看到他年輕時是消防隊
    工作者，伊表妹就說好等語（偵卷第81至82頁），然何亞飛
    並未稱來臺賺錢係要靠「工作」謀生，且何亞飛自始均未在
    臺工作或賣淫，業經本院認定如上述，何亞飛或係誤認被告
    在臺有正當工作、家境比大陸富裕，方有來臺賺錢之說詞。
    又證人丙○○上揭假結婚之大陸女子5年內不能來台之證詞
    ，何亞飛於偵訊指訴被告假結婚時，未必對此部分臺灣法令
    規定即有明確瞭解，而能知悉其指訴假結婚恐對其造成之不
    利後果，故檢察官此部分主張，無足為不利被告2人之認定
    。其餘已詳如前述，檢察官之上訴，為無理由，應予駁回。
據上論斷，應依刑事訴訟法第368條，判決如主文。
本案經檢察官謝英民到庭執行職務。
中    華    民    國    98    年    9     月    1     日
                  刑事第二庭審判長法  官  洪光燦
                                  法  官  李麗玲
                                  法  官  林恆吉
以上正本證明與原本無異。
如不服本判決，應於收受送達後十日內向本院提出上訴書狀，其
未敘述上訴之理由者並得於提起上訴後十日內向本院補提理由書
（均須按他造當事人之人數附繕本）。「切勿逕送上級法院」。
                                  書記官  陳盈璇
中    華    民    國    98    年    9     月    1     日


司法院資訊處製作；財團法人民間司法改革基金會備份。
